【裁判字號】    99,交抗,78
【裁判日期】    990420
【裁判案由】    聲明異議
【裁判全文】
臺灣高等法院臺南分院交通事件裁定      99年度交抗字第78號
抗  告  人  交通部公路總局嘉義區監理所臺南監理站
代  表  人  方玉山
代  理  人  林潮順
相  對  人
即受處分人  甲○○
上列抗告人因受處分人違反道路交通管理處罰條例案件聲明異議
，不服臺灣臺南地方法院中華民國99年3月5日所為裁定（99年交
聲字第86號），提起抗告，本院裁定如下：
    主  文
抗告駁回。
    理  由
一、本件抗告意旨略以：按刑事訴訟法所規定之緩起訴處分確定
    時，被告可免於刑事追訴，與受不起訴處分效果相同，本質
    上為附條件或負擔之不起訴處分一種，此觀同法第256條規
    定自明，並有交通部95年7月17日交路字第0950006986號函
    以資參照。所謂緩起訴，乃檢察官起訴裁量運作模式之一環
    ，使被告得暫緩起訴而免於受到前科烙印，在法理上應屬「
    附條件之不起訴處分」，即緩起訴期間屆滿而未經撤銷者，
    與不起訴確定具有同一效力。次按刑事訴訟法第253條之2第
    1項各款規定之指示負擔或義務，僅屬特殊之處遇措施，均
    非屬刑事制裁或保安處分之範疇。實則被告透過完成緩起訴
    所附之條件負擔，已獲得除罪化之利益，倘因此再次免除同
    一行為所應受之行政罰鍰，則無異使其受有雙重利益，不僅
    有違緩起訴制度之立法原意，亦有失不法行為應受處罰之公
    平性。故刑事案件經檢察官為緩起訴處分確定後，宜視同不
    起訴處分確定，則按行政罰法第26條第1項規定，非不得依
    違反行政法上義務規定裁處之。原法院未審酌上情，遽以受
    處分人甲○○酒後駕車之行為業經緩起訴處分確定為由，撤
    銷原處分，抗告人誠難信服，爰依法提起抗告，請求廢棄原
    裁定，更為適法之裁定云云。
二、原裁定意旨略以：相對人即受處分人甲○○酒後明知已達無
    法安全駕駛之程度，仍駕駛車牌號碼MZJ-218號重型機車，
    於民國（下同）97年1月11日14時49分許，行經臺南市○○
    路○段與民族路2段路口處，因不勝酒力追撞第三人黃珍惠駕
    駛車號SX5-886號之輕型機車而肇事，經臺南市警察局第二
    分局警員到場處理，測得呼氣酒精濃度為每公升0.66毫克。
    原處分機關即交通部公路總局嘉義區監理所臺南監理站以其
    違規事證明確，依照道路交通管理處罰條例第35條第1項第1
    款及違反道路交通管理事件統一裁罰基準表之規定，裁處罰
    鍰新臺幣（下同）45,000元。嗣受處分人因同一酒後駕車行
    為，經臺灣臺南地方法院檢察署檢察官偵查結果，認其所為
    係犯刑法第185條之3之公共危險罪，惟參酌刑法第57條所列
    事項及公共利益之維護，認以緩起訴為適當，而依刑事訴訟
    法第253條之2第1項第2款（原裁定誤植為第4款）規定，緩
    起訴條件乃命受處分人親書「我以後不再酒後開車了」200
    遍後附卷，緩起訴期間則自97年4月16日起至98年4月15日止
     。受處分人雖僅受「親書『我以後不再酒後開車了』200遍
    」，及於緩起訴期間內不得有刑事訴訟法第253條之3所列之
    撤銷緩起訴事由之緩起訴條件；惟因其身為低收入戶，且家
    中有妻子及二女一男尚待其扶養。既臺灣臺南地方法院檢察
    署檢察官考量受處分人品性、生活狀況、國小畢業之智識程
    度及犯後坦承犯行態度尚佳等一切情狀，要求受處分人應履
    行上揭條件 ，並給予期間1年之緩起訴處分，主觀上堪認給
    予受處分人足夠程度之心理強制，已達實質上刑事處罰之效
    果。是以，原處分機關於緩起訴期滿後，仍就此一違規行為
    再為裁罰以罰鍰45,000元之處罰，顯有違一事不二罰原則，
    爰將原處分予以撤銷，並另為不罰諭知，以資適法。
三、經查：
（一）相對人即受處分人甲○○於97年1月11日14時49分許 ，酒
      後駕駛車牌號碼MZJ-218號重型機車，行經臺南市○○路○
      段與民族路2段路口處，因肇事經警測得其呼氣酒精濃度
      為每公升0.66毫克後，由警員製單舉發。嗣經臺灣臺南地
      方法院檢察署檢察官處以緩起訴處分，並命受處分人親書
      「我以後不再酒後開車了」200遍後附卷，緩起訴期間為1
      年等情，有卷附臺南市警察局97年1月11日南市警交字第
      S00000000號舉發違反道路交通管理事件通知單、臺灣臺
      南地方法院97年度偵字第2388號緩起訴處分書、臺灣高等
      法院被告前案紀錄表等件可憑。受處分人有前揭違規行為
      ，洵堪認定。
（二）按一行為同時觸犯刑事法律及違反行政法上義務規定者，
      依刑事法律處罰之。但其行為應處以其他種類行政罰或得
      沒入之物而未經法院宣告沒收者，亦得裁處之。前項行為
      如經不起訴處分或為無罪、免訴、不受理、不付審理之裁
      判確定者，得依違反行政法上義務規定裁處之；行政罰法
      第26條定有明文。考其立法理由，即在於：一行為同時觸
      犯刑事法律及違反行政法上義務規定時，由於刑罰與行政
      罰同屬對不法行為之制裁，而刑罰之懲罰作用較強，故依
      刑事法律處罰，即足資警惕時，實無一事二罰再處行政罰
      之必要，且刑事法律處罰，由法院依法定程序為之，較符
      合正當法律程序，應予優先適用。但罰鍰以外之沒入或其
      他種類行政罰，因兼具維護公共秩序之作用，為達行政目
      的，行政機關仍得併予裁處，故為第1項但書規定。
（三）本件緩起訴處分命受處分人親書「我以後不再酒後開車了
      」200遍，雖非刑法所定之刑罰 ，然依受處分人身為低收
      入戶之經濟生活狀況、品性、智識程度及犯後態度等情，
      足認已對受處分人名譽、心理、自由及財產等產生相當制
      約 ，應可實質該當行政罰法第26條第1項所指「依刑事法
      律」之處罰，此時行政機關若另行裁罰，無異一罪二罰。
      又行政罰法第26條第2項規定既未明文包含 「緩起訴處分
      」之類型，而對於人民不利益之規定本不得任意加以擴張
      其適用 ，自不宜逕認行政罰法第26條第2項之規定於經緩
      起訴處分之情形亦有適用，始為允當，以符其立法理由。
      從而，本件受處分人酒後駕車之違規行為，業經檢察官為
      緩起訴處分，原處分機關自不得就同一行為，再為與刑罰
      相類之罰鍰處分。
四、抗告人雖以上揭情詞置辯，惟查：抗告意旨所舉交通部95年
    7月17日交路字第0950006986號函引用法務部行政罰法諮詢
    小組第1次會議紀錄之結論，固認行政罰法第26條第2項規定
    所稱「不起訴處分」，包括「緩起訴處分」。然法院對於各
    機關就其職掌所作有關法規釋示之行政命令，固未可逕行排
    斥而不用，惟細繹上揭公函內容，並未具體說明憑以認定之
    法理及規範依據為何，則基於司法院大法官會議釋字第137
    號解釋意旨及上述之說明，本院自得依據學理、法律規範，
    妥為解釋認定，不受上述公函見解之拘束。抗告意旨以刑事
    案件經檢察官為緩起訴處分確定後，宜視同不起訴處分確定
    云云，逕以具有實質制裁效果之「緩起訴處分」與不具任何
    不利益效果之「不起訴處分」相類比，應不足採。
五、綜上所述，原審裁定將原處分裁處受處分人甲○○45,000元
    之罰鍰予以撤銷並改諭不罰，經核即無不合。抗告意旨所陳
    為無理由，應予駁回。又原處分關於吊扣駕駛執照部分，受
    處分人即異議人並未聲明異議，不在原審及本件審理之範圍
    內，附此敘明。
六、據上論斷，應依刑事訴訟法第412條、道路交通案件處理辦
    法第26條，裁定如主文。
中    華    民    國    99    年    4     月    20    日
                  刑事第三庭    審判長法  官    陳義仲
                                      法  官    宋明中
                                      法  官    蔡勝雄
以上正本證明與原本無異。
不得再抗告。
                                      書記官    汪姿秀
中    華    民    國    99    年    4     月    20    日

司法院資訊處製作；財團法人民間司法改革基金會備份。
